臺灣臺中地方法院民事裁定　　　　　　 96年度家聲字第357號
聲　請　人　甲○○
相　對　人　乙○○
上列當事人間聲請變更姓氏事件，本院裁定如下：
    主  文
聲請人之姓氏准予變更為母姓「楊」。
程序費用由相對人負擔。
    理  由
一、本件聲請意旨略以：相對人為聲請人之父，於民國九十六年
    九月二十六日深夜，不顧聲請人之母黃楊淑如已聲請臺灣彰
    化地方法院以九十六年度家護字第五０八號民事通常保護令
    事件，竟持刀至黃楊淑茹之工作場所，並連砍二十七刀致死
    。又之前相對人於同年九月間，亦因家庭暴力防治法案件，
    業經臺灣彰化地方法院檢察署檢察官以九十六年度偵字第八
    五八六號起訴書起訴，相對人現羈押於臺灣彰化看守所。此
    外，相對人並經常對聲請人及家人施以言語恫嚇，諸如殺死
    全家之類，聲請人長期生活於不安及恐懼之中，實已心力交
    瘁，不堪其擾，且相對人殺母一事已對聲請人產生陰影，足
    認聲請人之姓氏對其已有不利之影響，爰請求變更聲請人之
    姓氏為母姓「楊」等語。
二、按有下列各款情形之一，且有事實足認子女之姓氏對其有不
    利之影響時，父母之一方或子女得請求法院宣告變更子女之
    姓氏為父姓或母姓：一、父母離婚者。二、父母之一方或雙
    方死亡者。三、父母之一方或雙方生死不明滿三年者。四、
    父母之一方曾有或現有未盡扶養義務滿二年者，民法第一千
    零五十九條第五項定有明文。姓氏屬姓名權而為人格權之一
    部分，具有社會人格之可辯識性，與身分安定及交易安全有
    關外，姓氏尚具有家族制度之表徵，故附予父母之選擇權，
    惟因應情勢變更，倘有事實足認子女之姓氏對其有不利之影
    響時，父母之一方或子女自得請求法院宣告變更子女之姓氏
    為父姓或母姓。
三、經查：聲請人主張之事實，業據其提出戶籍謄本、戶口名簿
    、臺灣彰化地方法院檢察署相驗屍體證明書、臺灣彰化地方
    法院檢察署檢察官起訴書、報紙等件為證。復經聲請人到庭
    陳述無訛，此外，經本院依職權查詢之臺灣高等法院被告前
    案記錄表一份，在卷可憑，堪認聲請人主張為真實。
四、復按依修正前民法第一千零五十九條第一項但書規定，母無
    兄弟，得約定子女從母姓。是縱妻（母）冠夫（父）姓，母
    之本姓並未因之消滅，則前開法律所指之從母姓應指母之本
    姓，而非所冠之夫姓，否則，前開法律之規定對已冠夫姓之
    母而言，即無從約定子女從母姓之可能。再依修正後民法第
    一千零五十九條第五項第二款規定「父母之一方或雙方死亡
    者」，子女得請求法院宣告變更其姓氏為父姓或母姓，是冠
    夫姓之母死亡後（未回復其本姓），從父姓之子女仍得依前
    開修正後之民法第一千零五十九條第五項第二款規定請求法
    院宣告變更其姓氏為母姓，並不因其母有無回復本姓而有不
    同。綜上所述，前開民法所指之父姓或母姓，係指父或母之
    本姓，而非指所冠之姓氏已為灼然。本件相對人即聲請人之
    母雖仍冠夫姓「黃」，惟其本姓仍為「楊」，聲請人於母死
    亡後，得依修正後前開民法規定，請求法院宣告變更其姓氏
    為母之本姓「楊」甚明。是本院審酌上情，相對人除長期對
    聲請人之母及家人施以暴力行為外，更親手殺害其母，對聲
    請人造成極大之心理陰影，足認原有姓氏對聲請人已有不利
    之影響，聲請人之請求，核與前揭法律規定尚無不合，應予
    允許，爰裁定如文所示。
五、依非訟事件法第二十一條第二項、民事訴訟法第七十八條裁
    定如主文。
中　　華　　民　　國　　96　　年　　11　　月　　30　　日
                  家事法庭     法　官　王靜秋
以上正本係照原本作成
如對本裁定抗告，須於裁定送達後十日內向本院提出抗告狀（須
附繕本）。
中　　華　　民　　國　　96　　年　　11　　月　　30　　日
                    　　　　　　書記官
